【裁判字號】    92,上更(二),228
【裁判日期】    920923
【裁判案由】    偽造有價證券等
【裁判全文】
臺灣高等法院高雄分院刑事判決                九十二年度上更(二)字第二二八號
    上  訴  人  甲○
    即  被  告
    選任辯護人  吳建勛
                游雪莉
                張清雄
右上訴人因偽造有價證券等案件，不服臺灣高雄地方法院八十六年度訴字第六九一號
中華民國八十六年十月十三日第一審判決（起訴案號：臺灣高雄地方法院檢察署八十
五年度偵緝字第六二八號），提起上訴，經判決後，由最高法院第二次發回更審，本
院判決如左：
      主  文
原判決撤銷。
甲○意圖供行使之用，而偽造有價證券，處有期徒刑貳年，緩刑伍年。
偽造之發票人徐忠勇，發票日民國八十四年四月六月，票號第０三一八八三號，面額
新台幣拾捌萬壹仟元之本票壹張沒收。
      事  實
一、甲○原任職於高雄縣鳥松鄉○○路一二三號長庚紀念醫院高雄分院（以下簡稱高
    雄長庚醫院），丁知其財務狀況欠佳，已無支付會款之能力，竟基於意圖為自己
    不法所有之概括犯意，於下列時、地詐取財物：
（一）民國八十三年十二月間，甲○在高雄長庚醫院，召集每會新台幣（下同）一萬
      元之民間互助會，會期自八十三年十二月至八十六年十月止，會員連同會首共
      四十六會，於每月六日在高雄長庚醫院一樓心電圖室開標，另於每年二月、五
      月、八月、十一月之二十日各加標一次，採內標制，甲○利用各會員間互相不
      甚熟識之機會，未經郭瑞雀之同意，假冒郭瑞雀之名義入會，填在會單上，使
      其他會員誤以為郭瑞雀為會員，並於該互助會開標期間之八十四年六月六日（
      即第九會）開標時，於空白紙張上偽造郭瑞雀之署押，並填寫金額一千八百元
      ，表丁競標時願付之利息，持以行使參加開標，冒郭瑞雀之名義標取會款，且
      獲得標，足以生損害於郭瑞雀即其他活會會員。再將此不實之得標結果，通知
      其他活會會員，致不知情之宇○○、庚○○、未○○、地○○、玄○○、己○
      ○○、亥○○、辰○○、蔣宋有珍、宙○○、寅○○、丑○○、午○○、戊○
      ○、戌○○、辛○○、巳○○及其餘未得標會員陷於錯誤，仍交付活會會款予
      甲○收受，甲○該次冒標之行為，共計詐得三十萬三千四百元。（一萬元減一
      千八百元為八千二百元；八千二百元乘以三十七會員即三十萬三千四百元）。
（二）八十三年二月五日，甲○在高雄長庚醫院，未經徐忠勇之同意，假冒徐忠勇之
      名義，參加申○○招集之民間互助會一會，該互助會每會一萬元，會期自八十
      三年二月五日起至八十六年十月五日止，連同會首申○○在內共四十五會，於
      每月五日在高雄長庚醫院內科加護病房會議室開標，採外標制，申○○誤以為
      徐忠勇授權甲○處理互助會入會事宜，而將徐忠勇列為會員，記載在會單上，
      甲○於八十四年四月五日開標時，於空白紙張上偽造徐忠勇之署押，並填寫金
      額為二千七百元，表丁競標時願付之利息，持以行使參加開標，冒徐忠勇之名
      義標取會款，且以最高標得標，足以生損害於徐忠勇，並致申○○陷於錯誤，
      而計詐標得會款四十七萬四千六百五十元（八十三年二月五日至八十四年三月
      五日該會之得標息計三萬四千六百五十元，加上四十四會之會款四十四萬元，
      共四十七萬四千六百五十元），申○○先扣除甲○應繳付之其他會款後，交付
      得標會款計三十八萬一千元予甲○，甲○為保障日後死會會款之支付，復意圖
      供行使之用，在高雄長庚醫院，偽造徐忠勇之署押，盜蓋徐忠勇因生意合夥關
      係而交由林瑞池（甲○之夫）保管之印章為發票人，發票日為八十四年四月六
      日，票號第０三一八八三號，面額三十八萬一千元之本票一張交予申○○，以
      支付死會會款，足以生損害於徐忠勇。
（三）迄至八十四年十一月中旬，甲○無故停止其為會首之前述互助會一組，並於八
      十四年十一月十五日由高雄離境前往香港。且自八十四年十二月五日起未給付
      死會會款予申○○，且去向不丁，宇○○、庚○○、未○○、地○○、子○○
      、玄○○、己○○○、亥○○、丙○○、辰○○、天○○○、宙○○、寅○○
      、卯○○、癸○、丑○○、午○○、戊○○、乙○○、戌○○、辛○○、巳○
      ○、酉○○、申○○始知受騙。
二、案經申○○訴由法務部調查局高雄縣調查站移送臺灣高雄地方法院檢察署暨宇○
    ○、庚○○、未○○、地○○、子○○、玄○○、己○○○、亥○○、丙○○、
    辰○○、天○○○、宙○○、寅○○、卯○○、癸○、丑○○、午○○、戊○○
    、乙○○、戌○○、辛○○、巳○○、酉○○訴由臺灣高雄地方法院檢察署檢察
    官偵查起訴。
      理  由
一、訊據上訴人即被告甲○矢口否認詐欺、冒標及偽造本票犯行，辯稱：郭瑞雀確實
    有參加我所招集之民間互助會，因另一會員張瑞賢並非任職於高雄長庚醫院，因
    此由我先生林瑞池負責接洽及收付會款，而郭瑞雀的會是張瑞賢跟的，得標會款
    是由林瑞池轉交予張瑞賢收受，我並無冒標情事。而徐忠勇確實有參加申○○的
    民間互助會，後來徐忠勇因經濟狀況不佳，讓會予林瑞池接替，我簽發本票時曾
    知會徐忠勇，並非偽造徐忠勇為發票人之本票，得標後並續繳死會會款至八十四
    年十一月，足見我並無詐取會款之行為云云。
二、經查：
（一）前述被告甲○如何冒用郭瑞雀之名義參加該民間互助會，並以郭瑞雀名義冒標
      並得標後收取活會互助會會款之事實，業據告訴人宇○○、庚○○、未○○，
      地○○，子○○，玄○○、己○○○、亥○○、丙○○、辰○○、蔣宋有珍、
      宙○○、寅○○、卯○○、癸○、丑○○、午○○、戊○○、乙○○、戌○○
      、辛○○、巳○○、酉○○、申○○指訴綦詳，並有互助會會單三份及偽造之
      本票一張附卷可稽，又郭瑞雀確無參加被告為會首之互助會，亦無委託張瑞賢
      入會，郭瑞雀並不認識張瑞賢等情，業經證人郭瑞雀於原審到庭結證丁確 (見
      原審卷八十六年六月十三日筆錄)，且郭瑞雀復於原審審理中證稱：「（認識
      不認識甲○？）在六十九年、七十年，在阮綜合醫院認識甲○，後來沒聯絡，
      只有在八十三年、八十四年間在市場遇過她而已」、「我不認識張瑞賢，我只
      認識甲○，看過甲○的先生」（原審卷第一三八頁背面）等語，則郭瑞雀既未
      參加被告為會首之互助會，足見其確係被冒名參加該互助會，且以其名義標取
      會款無訛。而張瑞賢與郭瑞雀既互不認識，彼此間不知對方之年籍、住址、姓
      名，張瑞賢豈有可能冒用其名義參加該互助會，且張瑞賢僅參加該會一會，此
      有民間互助會會單附卷可證（見調查卷），而其他互助會會員則有參加二會之
      情形，張瑞賢如需參加二會，則以其本名參加二會即可，又何需以其中之一會
      冒用他人之名義參加。反之，被告甲○既為會首，且前即與郭瑞雀認識，顯見
      冒用郭瑞雀之名義為會首，並冒標標取會款之人係被告甲○，而非張瑞賢，更
      何況張瑞賢經檢察官、原審審理中傳喚均未到庭，亦無從據以認定係張瑞賢冒
      用郭瑞雀之名義而非被告甲○冒用，被告甲○所辯，顯係卸責之詞，不足採信
      ，此部分犯行堪以認定。至證人張嘉誠於本院前審調查中雖證稱：「我父親（
      張瑞賢）有跟我講，確實有這個會，他參加二會，一會是八十三年用他自己的
      名字及用郭瑞雀的名字參加，另一會是八十四年用他自己的名字，他自己有標
      ，都有標到，也有拿到錢。」云云，惟證人張嘉誠上開證言既僅係聽聞其父親
      之陳述，其證言十分空泛，且又未證丁其父親張瑞賢何以會使用郭瑞雀之名義
      參加該會，何以會知悉有郭瑞雀其人，係基於何關係使用郭瑞雀之名義，而張
      瑞賢並無必要冒用郭瑞雀之名義，已如前述，證人張嘉誠上開證言顯與事理有
      違，不足為被告有利認定依據。
（二）又被告如何冒用徐忠勇名義參加申○○招集之民間互助會一會，並冒用徐忠勇
      名義偽造投標單進而得標，詐取會款，並偽造徐忠勇本票之事實，業據證人徐
      忠勇於檢察官偵查中證稱：「並無參與甲○招集之互助會，亦未委託她參與別
      人之互助會，復未在本票上簽名」等語（見八十五年度偵字第二八號卷第五頁
      ），嗣後經檢察官通緝被告甲○並緝獲後，證人徐忠勇則改稱：「二年前（訊
      問時係八十五年九月十日）被告先生林瑞池曾要我參加長庚的會，我口頭答應
      ，事後來向我收取會錢，我因經濟狀況不佳，無法付出，便要求退會退出。當
      時他跟我說會單已打好，無法退出，便協議由林瑞池接替。」云云（見八十五
      年度偵緝字第六二八號卷第三十頁），「很早以前跟過甲○的互助會一次，後
      來八十三年她問我要不要跟會，我跟了一會，在八十三年底又跟了一會，一會
      是跟申○○的會，一會是跟甲○的會，後來無法跟了，把二會讓給甲○的先生
      林瑞池，申○○的會大概在第二會或第三會時讓給林瑞池的。」「我讓會後我
      沒有過問了，我沒有把讓會的事告訴申○○，我不認識申○○，對她不熟。」
      「（之前你有無同意甲○簽你的本票﹖）我讓會之後就沒有過問了。」「印章
      不是我蓋的，簽名部分也不是我簽的」等語（見原審卷第七十六頁），按徐忠
      勇於檢察官偵查初訊時，已經丁白表示並未委託甲○參與別人之互助會，亦未
      參與甲○招集之互助會，又未在本票上簽名。嗣後竟改稱其一共參加二會，一
      會係「甲○的互助會」，另一會係「申○○的互助會」，然查參與申○○之互
      助會既與甲○無關，徐忠勇又不認識申○○，徐忠勇豈會透過甲○參與申○○
      之互助會，且徐忠勇既稱於八十三年底參加甲○之互助會後，在第二、三會時
      因經濟狀況不佳，無法跟會，即將互助會二會均讓與林瑞池，惟徐忠勇竟又於
      乙○○所招集之民間互助會參與一會，此有乙○○招集之民間互助會會單一份
      附卷可證（見調查局卷），另徐忠勇於原審審理中復證稱同意林瑞池以其女兒
      徐淑芬之名義參與甲○上開民間互助會一會（八十三年十二月起會），即徐忠
      勇就高雄長庚醫院之互助會一共參加四會，並非僅二會，此與其於檢察官第二
      次訊問及原審審理中之證言不符，顯見其嗣後改稱參與二會互助會云云，與事
      實不符，不足採信。再查就徐忠勇於檢察官偵查初訊，復訊以及原審審理中雖
      有不符，但其否認標會，以及在本票上簽名，亦否認授權甲○簽發本票，則屬
      前後一致，乃徐忠勇嗣後於本院前審調查中又改稱「我同意甲○拿印章去蓋本
      票」云云，核與其前供又不一致，且被告甲○於本院前審調查時亦供稱事前未
      經他 (指徐忠勇）同意，是先填完後，事後才知會他的 (見本院上訴卷第二十
      三頁）；如當時徐忠勇確曾讓渡互助會予被告之夫林瑞池，則被告又何須於事
      後知會徐忠勇。且徐忠勇讓渡其所參加之互助會予林瑞池後，被告並未轉知申
      ○○，為申○○陳述在卷，被告亦於本院前審調查時供稱當時因緊急在加護病
      房未說丁清楚 (見本院上訴卷第四十二頁），顯與申○○所述相符，被告之夫
      林瑞池既已受讓徐忠勇所參加之互助會，被告竟未能轉知擔任會首之申○○，
      亦不符合常情。又徐忠勇於八十五年一月十一日檢察官初訊時，被告與其夫不
      在國內，而嗣後於八十五年九月十日偵訊、原審訊問及本院前審調查時，被告
      業已返國，顯然徐忠勇於八十五年一月十一日檢察官初訊時之證述，係第一次
      所為之證言，且係於較未受干擾之情形下所為之證述，應較為可採。是徐忠勇
      嗣後之證述，核係事後與被告串卸之詞，不足採信。
（三）被告前揭辯詞，雖舉證人林瑞池到庭附和其說，惟郭瑞雀已證述如前，與林瑞
      池所述不符，而證人林瑞池為被告之夫，其證言自是偏袒被告，難期公平客觀
      ，自難輕信，另證人張瑞賢於原審審理中所提出之作證陳述狀一份，係屬書面
      陳述，並無證據能力，尚不足為本案被告有利或不利認定之依據，惟就其陳述
      關於郭瑞雀部分，係記載「本會首招會員之初是擬定有郭瑞雀加入，旋即因郭
      員不要加入而徵求我承接其缺，曾收過會單表是登上郭瑞雀已劃掉的名字，改
      為本造張瑞賢名字：：：」云云，惟此與會單上登載郭瑞雀之名字並未劃掉不
      符，又張瑞賢書狀所稱：「本造在營業所及徐忠勇家中皆親耳聞知系爭本票確
      實是徐忠勇同意授權被告所為者」云云，亦與本院前開論述不符，亦顯係迴護
      被告之詞，不足採信。
（四）被告自八十二年二月二十日起有退票紀錄，並註銷退票紀錄達四十餘次後，於
      八十四年十一月十四日拒絕往來，有高雄市票據交換所八十六年六月十八日高
      市票交業乙字第二０一二號函附退票紀錄丁細一份在卷可稽 (見原審卷第一四
      三頁至第一四七頁)，足證被告於招集互助會及參加告訴人申○○所招集之互
      助會之初，財務狀況欠佳，竟冒名入會。且被告於八十四年十一月十五日離境
      出國，亦經告訴人申○○陳述在卷，其第一組互助會僅開至第十五會，自第十
      六會起即止會，連同會首之第一會，於十五會中取得六會之會款；第二組互助
      會僅開至第七會，自第八會起即止會，連同會首之第一會，於七會中取得三會
      之會款；其所召集之二組互助會均未超過一半，即行止會，且所標取會款相當
      密集，其顯有不法所有之意圖，事證丁確，犯行洵堪認定。
三、按被告行為後，刑法於八十六年十月八日修正公布，同年十月十日生效，修正第
    二百二十條，於該法條第一項規定：「在紙上或物品上之文字、圖畫、照像，依
    習慣或特約，足以為表示其用意之證丁者，關於本章及本章以外各罪，以文書論
    。」上開增訂之條項為原刑法第二百二十條之修正規定，依刑法第二條第一項前
    段規定，自應適用新法。次按標單上僅記載姓名與競標之利息，並未書丁「標單
    」字樣者，如非依我國民間互助會之習慣，尚無從認定其上之文字即為表示出標
    人及利息，應屬刑法第二百二十條之準文書（司法院第二廳七十四年六月十五日
    （）廳刑一字第四五二號函參照）；查被告於互助會標會時，在空白紙張上書
    寫郭瑞雀、徐忠勇之姓名，並填寫數字，依一般民間互助會之慣例，足以表示郭
    瑞雀、徐忠勇參加開標，並以該數字作為利息競標之意思，顯足以生損害於郭瑞
    雀、徐忠勇參加開標，應成立刑法第二百二十條、第二百十條之偽造私文書罪。
    被告進而憑之參加開標，競標後詐取會款，已達於行使該文書之階段，其偽造之
    低度行為，應為行使之高度行為所吸收，應依刑法第二百十六條行使偽造私文書
    罪論。其偽造署押，為偽造私文書之部分行為，不另論罪。又被告偽造徐忠勇為
    發票人之本票之行為，係犯刑法第二百零一條第一項偽造有價證券罪，被告偽造
    徐忠勇署押及盜用徐忠勇印章之行為為偽造有價證券之部分行為，不另論偽造署
    押罪及盜用印章罪，被告偽造有價證券後進而行使，行使之輕罪行為已為偽造之
    重罪行為所吸收，不另論罪。又被告意圖為自己不法之所有，假冒郭瑞雀、徐忠
    勇之名義參加互助會並冒用渠等名義標取會款，以偽造私文書之方式施用詐術，
    使告訴人宇○○、庚○○、未○○、地○○、子○○、玄○○、己○○○、亥○
    ○、丙○○、辰○○、蔣宋有珍、宙○○、寅○○、卯○○、癸○、丑○○、午
    ○○、戊○○、乙○○、戌○○、辛○○、巳○○、酉○○、申○○及其他未得
    標之會員陷於錯誤而交付活會會款，並使告訴人申○○交付得標會款，所為係犯
    刑法第三百三十九條第一項之詐欺罪。被告冒名郭瑞雀標取會款，向各活會會員
    詐取財物，係一行為而侵害數法益，觸犯數罪名，為想像競合犯，應依法從一重
    論處詐欺取財一罪。被告多次行使偽造私文書及詐欺行為，時間緊密，手法相同
    ，反覆為之，顯係基於概括之犯意，均應依連續犯之規定論以一罪。被告所為行
    使偽造私文書、詐欺及偽造有價證券三罪之間，有方法與結果之牽連關係，應從
    一重之偽造有價證券罪處斷；又查偽造有價證券之刑責為三年以上十年以下有期
    徒刑，其立法意旨本在維護市場秩序，保障交易信用，但本件被告簽發本票乃供
    支付會款擔保之用，未在市面流通，對於交易安全之市場秩序影響不大，被告係
    因經濟週轉困難，一時失慮，若處法定最低度刑責，仍嫌過重，客觀上足以引起
    一般之同情，其犯罪情節顯堪憫恕，爰依刑法第五十九條規定，減輕其刑。
四、原審予以論罪科刑，固非無見，然查：（一）被告就八十三年十二月間起會之互
    助會，並未冒張瑞賢、林光財、林惠珠、鄧國華等四人之名義入會，冒標及詐取
    會款，詳如後述，原判決認被告有冒張瑞賢等四人之名義入會，冒標及詐取會款
    ，被告就八十四年六月六日起會之互助會，並未冒標，詳如後述，原判決認被告
    就此互助會冒用張瑞賢、林光財二人之名義入會，冒標及詐取會款，尚有未洽。
    （二）被告冒用郭瑞雀之名義詐得之會款為三十萬三千四百元，原判決僅認詐得
    三十餘萬元，亦有未洽。（三）被告冒用徐忠勇名義標取之會款，與申○○會算
    後，所詐得之會款應為四十七萬四千六百五十元，而原審僅認詐得三十八萬餘元
    ，亦有未洽。被告上訴意旨，否認犯罪，指摘原判決不當，雖無理由，然原判決
    既有前述可議之處，仍應由本院撤銷改判；審酌被告財務狀況欠佳，需錢週轉而
    冒用他人名義參加互助會，並冒標詐取會款，惟冒標詐得之金額尚非鉅大，且事
    後積極與告訴人及其他會員和解，有和解書等在卷可佐，犯罪後態度尚佳等一切
    情狀，量處有期徒刑二年；又查被告甲○前未曾受有期徒刑以上刑之宣告，有臺
    灣高等法院被告全國前案紀錄表在卷可稽，此次因一時失慮，觸犯刑章，所犯情
    節非重，犯後已與告訴人等達成民事和解，有和解書等在卷可稽，實害減輕，經
    此偵審程序及科刑教訓，當知所警惕，應無再犯之虞，本院認對被告所宣告之刑
    ，以暫不執行為適當，併宣告緩刑五年，以啟自新。偽造之發票人徐忠勇，發票
    日民國八十四年四月六日，票號第０三一八八三號，面額新台幣三十八萬一仟元
    之本票一張，依刑法第二百零五條規定宣告沒收，而該紙本票上所偽造徐忠勇之
    署押，係屬偽造本票之一部分，已因本票之沒收而包括在內，自不另行重覆諭知
    沒收。至被告偽造之前開互助會標單，及其上偽造之郭瑞雀、徐忠勇之署押，於
    互助會開標後，即當場作廢撕毀而不存在，業據被告供丁在卷，自無從予以宣告
    沒收，併予敘丁。
五、公訴意旨另略以：被告甲○於八十三年十二月間所招集之互助會，偽造徐淑芬、
    林逸青、王金顏、張瑞賢、林光財、林惠珠、鄧國華名義入會，又於八十四年六
    月六日所招集之互助會，偽造莊民富、林小玲、林光財、張瑞賢之名義入會，並
    自八十四年二月六日起，連續偽造徐淑芬、林逸青、王金顏、莊民富、林小鈴、
    張瑞賢、林光財、林惠珠、鄧國華名義標取會款後，於八十四年十一月間無故止
    會，因認被告甲○此部分亦涉有行使偽造私文書及詐欺取財罪嫌云云。訊據被告
    甲○矢口否認冒用徐淑芬、林逸青、王金顏、莊民富、林小鈴、張瑞賢、林光財
    、林惠珠、鄧國華等人名義入會及標取會款，辯稱：徐淑芬、林逸青、王金顏、
    莊民富、林小鈴、張瑞賢、林光財、林惠珠、鄧國華確有參加我所招集之互助會
    ，且均已得標，我已將得標會款交予徐淑芬等人，並無冒標等語。經查，林逸青
    、王金顏、莊民富、林小鈴確有參加被告所招集之互助會，被告並未冒渠等名義
    入會及標會等情，業經證人林逸青、王金顏、莊民富、林小鈴於原審審理時到庭
    陳述甚詳，又徐淑芬係徐忠勇之女兒，徐忠勇同意林瑞池以徐淑芬之名義參加被
告招集之互助會之事實，亦據證人徐忠勇於原審審理時到庭證述無訛，被告未冒
    用徐淑芬、林逸青、王金顏、莊民富、林小鈴之名義入會及標取會款等語，堪予
    採信。另張瑞賢、林光財、林惠珠、鄧國華等四人雖經檢察官、原審及本院前審
    傳訊無法到庭，惟查張瑞賢確有與被告甲○之夫林瑞池二人為好朋友，並曾向壬
    ○○調錢等情，已經證人壬○○證述在卷。另林光財、林惠珠二人（此林惠珠並
    非調查局卷內之林惠珠其人）係設籍於高雄市○○區○○路九三號七樓，（林光
    財現改名為林財陞），確有其人，此有林光財戶籍謄本一份附卷可參，另證人陳
    進步於本院前審調查中亦證稱「林光財有當甲○互助會的會員」「林光財有借我
    的票，我也賠了好幾百萬元」，「我只知道他有教跳舞，並且好像有在做空氣濾
    清器的業務，他好像也在做六合彩組頭：：：」云云。又證人江蓉蓉於本院前審
    調查中復證稱：「我有與鄧國華一人一半，參加甲○的會。」「我因為需要會款
    來支付購屋款項，所以鄧國華就讓給我，我就用他名字投標，投標時有經他同意
    」等情，均足認確有張瑞賢、林光財、林惠珠、鄧國華等人，且均有參加被告之
    民間互助會，被告亦未冒用張瑞賢、林光財、林惠珠、鄧國華等四人之名義入會
    及標取會款。此外，復查無其他積極證據足證被告有偽造徐淑芬、林逸青、王金
    顏、莊民富、林小鈴之名義入會及標取會款，因認被告此部分犯罪嫌疑不足，然
    此部分原審以與前述有罪部分，公訴人以連續犯之裁判上一罪關係起訴，爰不另
    為無罪諭知，經核尚無不合。
六、移送原審併案意旨略以：被告於八十四年九月間，在高雄市○○區○○街三十七
    號，向告訴人壬○○借款五十二萬元，屆期未清償，因認被告此部分涉犯詐欺罪
    嫌云云。訊據被告堅決否認向告訴人壬○○借款未還，辯稱：是張瑞賢向我借支
    票使用，張瑞賢持我為發票人之支票向張瑞賢借款，我沒有向壬○○借錢等語。
    經查，告訴人壬○○與張瑞賢相識多年，並多次借款予張瑞賢，張瑞賢於八十四
    年九月間，偕同被告之夫林瑞池，至高雄市○○區○○街三十七號告訴人壬○○
    住處，介紹林瑞池向告訴人壬○○借款，告訴人壬○○起初並不同意，經張瑞賢
    保證願在支票背書以示負責後告訴人壬○○才同意借予林瑞池五十萬元，林瑞池
    持被告為發票人，付款人為高雄市五信用合作社，帳號第一七五四－０號，票號
    第七六六四七五號，發票日八十四年十二月十八日，面額五十萬元之支票一張，
    由張瑞賢背書後，交予告訴人壬○○，向告訴人壬○○借款五十萬元，林瑞池另
    交付被告為發票人，付款人為高雄市第五信用合作社，帳號第一七五四－０號，
    票號第七六六四七八號，發票日八十四年十一月十九日，面額二萬元，經張瑞賢
    背書之支票一張予告訴人壬○○，以支付利息，詎料上開支票二張屆期均不獲兌
    現等事實，已據告訴人壬○○指訴甚詳，並有支票及退票理由單各二張附卷可憑
    ，又借款之際，確係林瑞池與張瑞賢至告訴人壬○○住處，被告並未偕同前往，
    亦據證人林瑞池證述屬實，雖被告所辯前揭情詞，並經證人林瑞池到庭附和，但
    本件確係林瑞池經由張瑞賢之介紹向告訴人壬○○借款，已經告訴人壬○○指訴
    歷歷，被告所辯及證人林瑞池附和之詞，固無可採，惟被告並未親自向告訴人壬
    ○○借款，已如前述，而原審查無積極證據堪認被告有不法所有之意圖並對告訴
    人壬○○施用詐術，或與林瑞池、張瑞賢間，有意思聯絡及行為分擔，因認被告
    此部分詐欺罪嫌不足，而與前開有罪部分，無裁判上一罪關係，原審無從併予審
    理，應退還檢察官另案處理，亦無不合，併予敘丁。
據上論斷，應依刑事訴訟法第三百六十九條第一項前段、第三百六十四條、第二百九
十九條第一項前段，刑法第五十六條、第二百十六條、第二百二十條、第二百十條、
第二百零一條第一項、第二百零五條、第三百三十九條第一項、第五十五條、第五十
九條、第七十四條第一款，罰金罰鍰提高標準條例第一條前段，判決如主文。
本案經檢察官邱榮藏到庭執行職務。
中    華    民    國      九十二      年      九      月     二十三   日
                              臺灣高等法院高雄分院刑事第七庭
                                  審判長法官  李春昌
                                        法官  莊飛宗
                                        法官  黃憲文
右正本證丁與原本無異。
如不服本判決應於收受本判決後十日內向本院提出上訴書狀，其未述上訴理由者，
並得於提起上訴後十日內向本院補提理由書狀（均須按他造當事人之人數附繕本)「
切勿逕送上級法院」。
                                      書記官  黃英彥
中    華    民    國      九十二      年      九      月     二十三   日
附錄：本判決論罪科刑法條：
刑法第二百十六條
行使第二百十條至第二百十五條之文書者，依偽造、變造文書或登載不實事項或使登
載不實事項之規定處斷。
刑法第二百二十條
在紙上或物品上之文字、符號、圖畫、照像，依習慣或特約，足以為表示其用意之證
丁者，關於本章及本章以外各罪，以文書論。
錄音、錄影或電磁紀錄，藉機器或電腦之處理所顯示之聲音、影像或符號，足以為表
示其用意之證丁者，亦同。
稱電磁紀錄，指以電子、磁性或其他無法以人之知覺直接認識之方式所製成之紀錄，
而供電腦處理之用者。
刑法第二百十條
偽造、變造私文書，足以生損害於公眾或他人者，處五年以下有期徒刑。
刑法第二百零一條第一項
意圖供行使之用，而偽造、變造公債票、公司股票或其他有價證券者，處三年以上十
年以下有期徒刑，得併科三千元以下罰金。
刑法第三百三十九條第一項
意圖為自己或第三人不法之所有，以詐術使人將本人或第三人之物交付者，處五年以
下有期徒刑、拘役或科或併科一千元以下罰金。


司法院資訊處製作；財團法人民間司法改革基金會備份。
